臺灣彰化地方法院彰化簡易庭民事判決
110年度彰簡字第190號
原      告  王一菁  



訴訟代理人  林永山律師（法扶律師）  
被      告  嚴福連  

訴訟代理人  張順豪律師
複  代理人  蔡梓詮律師
上列當事人間請求返還房屋事件，本院於民國111年3月3日言詞
辯論終結，判決如下：
    主      文
原告之訴駁回。
訴訟費用由原告負擔。
    事實及理由
壹、程序部分：   
    按不變更訴訟標的，而補充或更正事實上或法律上之陳述者
    ，非為訴之變更或追加，民事訴訟法第256條定有明文。上
    開規定於簡易訴訟程序亦適用之，此參同法第436條第2項規
    定自明。經查，原告起訴時訴之聲明第1項原為：被告應自
    彰化縣地方稅務局稅籍編號00000000000號面積192平方公尺
    房屋即門牌號碼彰化縣○○市○○里○○路0000號房屋遷出，將占
    用房屋返還原告；嗣經本院調取彰化縣地方稅務局房屋稅籍
    紀錄表後，原告於民國110年9月30日當庭更正訴之聲明第1
    項為：被告應自彰化縣地方稅務局稅籍編號00000000000號
    房屋稅籍紀錄表平面圖所示房屋01A面積192平方公尺（長24
    公尺寬8公尺、門牌號碼彰化市○○里○○路0000號）房屋遷出
    ，將占用房屋返還原告，核屬係依本院調取資料結果而為事
    實上之補充、更正，並非訴之變更，依前揭規定應予准許。
貳、實體部分：　　　
一、原告主張：彰化縣地方稅務局稅籍編號00000000000號房屋
    稅籍紀錄表平面圖所示之01A建物（長24公尺寬8公尺、面積
    192平方公尺、門牌號碼彰化市○○里○○路0000號，為鐵棚開
    放式建物，下稱系爭鐵棚），係自相鄰之彰化縣地方稅務局
    稅籍編號00000000000號房屋（下稱「鐵棟」）分割出來，
    且分割後之納稅義務人仍登記為原告，又觀兩造簽訂之不動
    產買賣契約書（下稱系爭契約）第13條第5項後段約定原記
    載：「...其餘部分烤漆鐵棚歸賣方（即原告）所有共同使
    用」，後塗改為「...其餘部分烤漆鐵棚歸甲乙方（即兩造
    ）所有共同使用」，可知系爭鐵棚並未出賣予被告，而係原
    告所有，縱使系爭契約已約定兩造共同使用，惟原告借用被
    告共同使用已近20年，不可能無期限，故原告業以110年9月
    30日之準備書狀向被告為終止借用之意思表示，是被告無任
    何權源而占用系爭鐵棚，爰依民法第767條第1項前段、第47
    0條第1項後段規定，請求被告返還系爭鐵棚等語，並聲明：
    ㈠被告應自彰化縣地方稅務局稅籍編號00000000000號房屋稅
    籍紀錄表平面圖所示房屋01A面積192平方公尺（長24公尺寬
    8公尺、門牌號碼彰化市○○里○○路0000號）房屋遷出，將占
    用房屋返還原告；㈡請依職權宣告假執行。又上開民法第767
    條第1項前段、第470條第1項後段等請求權基礎為選擇合併
    ，請求擇一為勝訴判決。 
二、被告則以：系爭契約既已將「賣方（即原告）」塗改為「甲
    乙方（即兩造）」所有共同使用，可見雙方之真意係將系爭
    鐵棚歸兩造共有，否則應無特別塗改之必要；又房屋稅之納
    稅義務人非必為房屋所有人，故系爭鐵棚之納稅義務人縱仍
    為原告，亦不得據此推論系爭鐵棚為原告所有；另觀系爭契
    約第13條第5項後段約定系爭鐵棚歸兩造所有共同使用，則
    雙方真意應係約定系爭鐵棚為共有，且約定共同使用，則其
    性質應為分管契約而非使用借貸契約，故被告依上開分管契
    約仍有占有使用系爭鐵棚之合法權源；縱認兩造間具使用借
    貸關係，兩造於系爭契約中並未約定使用期限，依民法第47
    0條第1項後段規定，被告應得按使用借貸關係繼續使用至借
    貸目的完畢為止，而原告既已將與系爭鐵棚相鄰之地上物「
    鐵棟」出賣予被告，可推知兩造約定被告得使用該共有系爭
    鐵棚之目的，應係為使被告得將系爭鐵棚與其購得之「鐵棟
    」共同使用，並常助「鐵棟」之效用，故直至「鐵棟」或系
    爭鐵棚完全喪失功能前，應認被告借用之系爭鐵棚尚未依借
    貸目的使用完畢，兩造之使用借貸關係仍合法存在，被告具
    備繼續占有使用系爭鐵棚之合法權源等語答辯，並聲明：㈠
    原告之訴駁回；㈡如受不利判決，願供擔保請准宣告免為假
    執行。
三、得心證之理由：
（一）按當事人主張有利於己之事實，就其事實負有舉證之責，
      民事訴訟法第277條前段定有明文。本件原告主張依民法
      第767條第1項前段、第470條第1項後段規定，請求被告返
      還系爭鐵棚，則「系爭鐵棚確係原告所有」，即為原告上
      開主張之前提，就前揭事實自應由原告負舉證責任。　
（二）依卷附系爭契約所載，兩造於91年8月21日簽訂不動產買
      賣契約書，由原告將彰化縣○○市○○段○○○○段00000地號土
      地（權利範圍20分之1）出售予被告，並於系爭契約第13
      條第5項後段約定「鐵棟」歸買方（即被告）所有，系爭
      鐵棚則歸甲乙方（即兩造）所有共同使用（院卷第181至1
      87頁）；嗣於同年12月18日，被告即以買賣為原因，登記
      為上開土地之所有權人，此有土地登記第一類謄本、土地
      建物及異動索引查詢資料附卷可稽（院卷第231、236、24
      1頁）。又於兩造簽訂系爭契約後，原告另於同年8月23日
      簽具切結書1紙，記載：「...買賣之鐵皮屋旁，被告自行
      建蓋10.3米寬22米長之鐵皮屋頂長期使用至今。爾後於不
      動產買賣點交完成後，原告不得以任何藉口將使用之現狀
      破壞或隔離，唯恐口無憑，特立此切結書為証」（院卷第
      191至193頁）。本院將上開切結書附件一之當時現場現狀
      地形草繪圖（院卷第195頁），與彰化縣地方稅務局稅籍
      編號00000000000、00000000000號房屋稅籍紀錄表所附之
      2紙平面圖（院卷第152、154頁）對照，可知切結書所稱
      之「鐵皮屋」，即為雙方買賣後由被告取得之「鐵棟」，
      而切結書所稱之「鐵皮屋頂」，則為雙方買賣後由兩造所
      有共同使用之系爭鐵棚。是觀上開由原告簽具之切結書內
      容，可知系爭鐵棚應係由被告「自行建蓋」無訛。而按未
      辦理建物所有權第一次登記之房屋，房屋所有權為出資興
      建之原始建造人始能取得所有權，現占有人必直接或輾轉
      自原始建造人處受讓該房屋，始得認其有事實上處分權；
      再者，建造執照僅係行政機關管理建築之方法，並非取得
      所有權之法定證據，未辦理建物第一次所有權登記以前，
      房屋所有權屬於出資興建之原始建築人，與起造人及納稅
      人名義誰屬無涉。是依前揭說明，系爭鐵棚為未辦理建物
      所有權第一次登記（即保存登記）之地上物，自應由出資
      興建之原始建造人即被告，始能取得系爭鐵棚之所有權。
      至原告雖係系爭鐵棚之納稅名義人，惟依前揭說明，系爭
      鐵棚之所有權歸屬，應與納稅人名義誰屬無涉，自不能僅
      依此推論系爭鐵棚為原告所有。綜上，系爭鐵棚應為原始
      建造人即被告所有，殆無疑義。
（三）再按未辦保存登記之建築物事實上處分權之讓與，除有讓
      與合意外，並須實際交付占有予受讓人，受讓人始取得事
      實上之處分權，而發生移轉之效力；又未辦保存登記之建
      物雖無法辦理所有權移轉登記，惟仍得讓與事實上處分權
      ，該處分權能係以物為對象，對物為占有、使用、收益及
      事實上處分，讓與人讓與該事實上處分權，係屬處分行為
      ，以當事人間之讓與合意及讓與人將該未辦保存登記之建
      物交付，受讓人因受領交付而取得事實上處分權。申言之
      ，不動產所有權之讓與本經登記始生效力，但未辦保存登
      記之建築物無法登記，因此，違章建築事實上處分權的讓
      與係以交付為其公示要件，而無須經登記。查系爭契約第
      13條第5項後段雖約定系爭鐵棚「歸兩造所有」，惟依前
      揭說明，系爭鐵棚既為未辦理保存登記之地上物，則兩造
      縱存在前述讓與合意，原告亦僅能取得「事實上處分權」
      之共有，無法取得「所有權」之共有；況原告尚須舉證證
      明被告有將系爭鐵棚交付其受領，然原告就此並未為任何
      舉證，自無從認定原告已取得系爭鐵棚「事實上處分權」
      之共有。又原告既非系爭鐵棚之所有權人或事實上處分權
      人，就系爭鐵棚自無從為貸與人而與被告成立使用借貸關
      係，則原告依民法第470條第1項後段規定，主張終止借貸
      請求被告返還系爭鐵棚，顯然無據。
（四）另按所有人對於無權占有或侵奪其所有物者，得請求返還
      之；對於妨害其所有權者，得請求除去之；有妨害其所有
      權之虞者，得請求防止之，民法第767條第1項定有明文，
      此為所有權物上請求權保護之規定；然按物權除依法律或
      習慣外，不得創設，此為同法第757條所規定，即所謂物
      權法定主義原則。又按未辦理保存登記房屋之買受人，固
      取得該房屋之事實上處分權，然對未登記之不動產肯認有
      事實上處分權，乃係實務上之便宜措施，該事實上處分權
      究與物權性質仍有不同，自無同法第767條第1項物上請求
      權規定適用，亦無類推適用之餘地。是依前揭說明，縱認
      原告取得系爭鐵棚事實上處分權，基於物權法定主義原則
      ，原告亦無從行使上開條文所賦予之物上請求權，則原告
      不得依民法第767條第1項或類推適用該條文之規定，訴請
      被告返還系爭鐵棚。　　　
（五）從而，系爭鐵棚之房屋稅稅籍固然是登記在原告名下，但
      原告無法舉證證明其為系爭鐵棚之所有權人或事實上處分
      權人，其主張依民法第767條第1項前段、第470條第1項後
      段規定，請求被告返還系爭鐵棚，均屬無據。
四、綜上所述，原告依民法第767條第1項前段、第470條第1項後
    段規定，請求被告自系爭鐵棚遷出並返還予原告，俱為無理
    由，均應予駁回。
五、本件事證已臻明確，兩造其餘攻擊防禦方法及舉證，經審酌
    與判決結果不生影響，爰不逐一論述。
六、訴訟費用負擔之依據：民事訴訟法第78條。 
中　　華　　民　　國　　111 　年　　3 　　月　　24　　日
                  彰化簡易庭  法  官　黃士瑋
以上正本係照原本作成。
如不服本判決，須於判決送達後20日內，向本院提出上訴狀。（
須按他造當事人之人數附繕本）。如委任律師提起上訴者，應一
併繳納上訴審裁判費。
中　　華　　民　　國　　111 　年　　3 　　月　　24　　日
                              書記官  張莉秋